【裁判字號】    99,台上,2635
【裁判日期】    990429
【裁判案由】    偽造文書
【裁判全文】
最高法院刑事判決            九十九年度台上字第二六三五號
上  訴  人  甲○○
上列上訴人因偽造文書案件，不服台灣高等法院中華民國九十七
年三月二十五日第二審判決（九十七年度上訴字第五二三號，起
訴案號：台灣板橋地方法院檢察署九十五年度偵字第二三三一０
號），提起上訴，本院判決如下：
    主  文
原判決撤銷，發回台灣高等法院。
    理  由
本件原判決認定上訴人甲○○有原判決事實欄所載之犯罪事實，
因而維持第一審依修正前刑法連續犯、牽連犯規定，從一重論處
上訴人連續行使偽造私文書，足以生損害於他人罪刑（處有期徒
刑一年，減為有期徒刑六月，並諭知易科罰金之折算標準），駁
回上訴人在第二審之上訴，固非無見。
惟查：(一)本件檢察官於起訴書事實(一)記載：上訴人甲○○於民國
九十二年間，經由友人王春梅結識王政治後，得悉王政治患有中
度智能障礙之精神疾病，竟基於意圖為自己不法所有及行使偽造
私文書之概括犯意，乘王政治精神耗弱，於九十三年間某日，知
悉王政治因工作之故得向行政院勞工保險局（下稱勞保局）請領
勞保退休金，即對王政治訛稱其積欠銀行及地下錢莊債務未能償
還而遭人追討，並假意佯裝願照顧王政治日常生活起居，要求王
政治申請勞保退休金供其使用，致使王政治陷於錯誤。上訴人於
九十三年九月二十七日某時許，與王政治共同前往日盛國際商業
銀行（下稱日盛商銀）板橋分行開立存款帳戶後，並代為保管王
政治上開帳號之存摺、印鑑等物，同時催促王政治儘速向勞保局
請領退休金。嗣勞保局於九十三年十月十九日將王政治之退休金
新台幣（下同）四十四萬一千六百元匯入上開帳戶後，上訴人未
經王政治同意，逕於同年十月二十日、二十一日持存摺、印鑑前
往日盛商銀板橋分行，冒用王政治之名義，在存摺類取款憑條上
分別填載四十二萬一千元及二萬一千元，並在前開取款憑條上盜
蓋王政治之印章共三枚，以此方式偽造取款憑條私文書，交付不
知情之銀行承辦人員以行使之，致承辦人員陷於錯誤，誤認上訴
人係經存戶王政治授權提領存款之人，即分別如數給付四十二萬
一千元及二萬一千元予上訴人，足以生損害於王政治本人及日盛
商銀板橋分行等情，因認上訴人此部分所為，係犯刑法第三百三
十九條第一項之詐欺取財罪嫌、第三百四十一條第一項之準詐欺
罪嫌、第二百十六條、第二百十條之行使偽造私文書罪嫌。原判
決亦為相同之認定（見原判決事實一、(一)；理由貳、一、(二)），
乃原判決復於理由貳、二、(二)說明上訴人此部分所為，係犯刑法
第二百十六條、第二百十條之行使偽造私文書及第三百四十一條
第一項之準詐欺取財罪等語，就上訴人何以不構成檢察官所指另
犯刑法第三百三十九條第一項詐欺取財罪嫌，並未說明理由，難
謂適法。(二)有罪之判決書，對被告有利之證據不採納者，應說明
其理由，為刑事訴訟法第三百十條第二款所明定。故有罪判決書
對於被告有利之證據，如不加採納，必須說明其不予採納之理由
，否則即有判決不備理由之違法。原判決認上訴人冒用王政治名
義，盜蓋王政治印章，偽造取款憑條向日盛商銀盜領四十二萬一
千元及二萬一千元之行為，係犯刑法第二百十六條、第二百十條
之行使偽造私文書罪等情，並於理由說明係以王政治於第一審之
證詞為主要證據之一（見原判決理由貳、一、(二)）。然上訴人辯
稱：到日盛商銀二次領款，均是王政治載我去的，印章是王政治
交給我，再由我填寫取款憑條，並將印章交給櫃台小姐，辦理時
王政治在外面等我等語。而王政治於第一審證稱：因為上訴人說
要照顧我，說他欠人家錢，叫我把錢領出來幫他，才去申請勞工
保險金，是上訴人帶我去辦理。因勞保的錢要退，所以才去日盛
銀行開戶，開戶後我存摺跟印章都放在上訴人那裡，我自己可以
決定要不要借錢給別人等語（見第一審卷第八０至八五頁）。原
判決亦認上訴人係以佯稱願照顧王政治生活起居，要求王政治申
請勞保退休金供上訴人使用，王政治因而陷於錯誤，將存放勞保
退休金之日盛商銀帳戶之存摺、印鑑交由上訴人保管，上訴人此
部分並犯有刑法第三百四十一條第一項之準詐欺取財罪等情。如
果無誤，王政治既因上訴人虛以照顧生活而同意將勞保退休金交
付上訴人使用，並將存放勞保退休金帳戶之存摺、印章交由上訴
人保管。則上訴人嗣後持王政治之存摺、印章前往日盛商銀提領
勞保退休金，是否係經王政治授權為之，即非無疑。原判決未說
明不採上開有利上訴人證據之理由，遽論以上訴人行使偽造私文
書罪刑，難認無判決理由不備之違法。(三)法院為科刑或免刑判決
時，得就起訴之犯罪事實，變更檢察官所引應適用之法條，刑事
訴訟法第三百條定有明文。此係因我國刑事訴訟法不採訴因制度
，法院有正確適用法律之職責，故於不妨害檢察官擇為起訴客體
即基本社會事實同一性之範圍內，不受起訴法條所拘束，但應於
判決理由內說明認定之理由及以上開法條作為依據，否則即有判
決理由不備及不適用法則之違誤。本件檢察官起訴書事實(二)記載
：上訴人明知其與王政治間並無借貸關係，竟於九十四年八月間
某日，向王政治詐稱為向銀行或他人貸款清償聯邦商業銀行簡易
貸款六十萬元，亟需借貸關係之證明，要求王政治簽立借據，致
王政治陷於錯誤，在上訴人預先擬好之借款金額三百五十五萬之
借據上簽名，上訴人復趁出入王政治家門之便，竊取王政治所有
之板橋市○○段第三四三地號土地所有權狀後，持上開借據、土
地所有權狀、印鑑證明及印鑑委託不知情之代書游玉玲就前開地
號土地設定最高限額抵押，在土地登記申請書、土地抵押權設定
契約書及王政治之身分證影本上盜蓋王政治之印章共五次，並於
九十四年八月二十二日持之至台北縣板橋地政事務所，辦理權利
人為上訴人之最高限額為三百五十五萬之抵押權設定，致台北縣
板橋地政事務所承辦公務員陷於錯誤，將此不實事項登載於職務
上所掌管之公文書上，足生損害於王政治本人及地政機關等情，
因認上訴人此部分所為，係犯刑法第二百十六條、第二百十條之
行使偽造私文書罪嫌、第三百二十條第一項之竊盜罪嫌、第二百
十四條之使公務員登載不實罪嫌、第三百四十一條第二項之準詐
欺得利罪嫌。原判決亦為相同之認定（見原判決事實一、(二)；理
由貳、二、(二)）。然原判決於理由貳、二、(二)就檢察官起訴刑法
第三百四十一條第二項之準詐欺得利罪，改論以同條第一項之準
詐欺取財罪部分，則未說明二者間如何具有侵害基本社會事實同
一性，而得以變更檢察官起訴法條之理由，復未引據刑事訴訟法
第三百條規定，難謂無判決理由不備及不適用法則之違法。以上
或為上訴意旨所指摘，或為本院得依職權調查之事項，應認原判
決有撤銷發回之原因。至原不得上訴第三審之竊盜、準詐欺取財
、使公務員登載不實罪部分，因原判決認與行使偽造私文書有牽
連犯裁判上一罪關係，為上訴效力所及，本院自應併予審判，並
與原判決不另諭知無罪部分（見原判決理由貳、二、(三)），依審
判不可分原則，均一併發回。
據上論結，應依刑事訴訟法第三百九十七條、第四百零一條，判
決如主文。
中    華    民    國  九十九  年    四    月  二十九  日
                      最高法院刑事第十二庭
                          審判長法官  黃  一  鑫
                                法官  張  春  福
                                法官  林  勤  純
                                法官  李  錦  樑
                                法官  陳  國  文
本件正本證明與原本無異
                                      書  記  官
中    華    民    國  九十九  年    五    月    五    日
                                                      K

司法院資訊處製作；財團法人民間司法改革基金會備份。
